臺北高等行政法院判決
　　　　　　　　　　　　　　　　　　 95年度訴字第04269號
　　　　　　　　　　　　　　　.
原　　　告　甲○○
被　　　告　花蓮縣政府
代　表　人　乙○○縣長）住同.
訴訟代理人　丙○○
上列當事人間因水土保持法事件，原告不服行政院農業委員會中
華民國95年10月3 日農訴字第0950150013號訴願決定，提起行政
訴訟。本院判決如下：
　　主  文
原告之訴駁回。
訴訟費用由原告負擔。
　　事  實
一、事實概要：
    緣原告未先擬具水土保持計畫送請主管機關核定，擅自在所
    承租坐落花蓮縣秀林鄉○○段321 地號山坡地（行政院68
    年11月21日台68經字第11701 號函核定，台灣省政府69年2
    月6 日69府農山字第120166號公告，台灣省政府86年10月8
    日86府農水字第168867號公告修正，下稱系爭土地）範圍內
    之土地上開挖整地，面積約3000平方公尺。案經被告機關於
    民國（下同）95年4 月6 日派員會同相關單位人員及原告赴
    系爭土地現場勘查屬實，依水土保持法第12條第1 項及第23
    條第2 項、第33條第2 項第1 款之規定，於95年6 月19日以
    府農保字第09500855230 號函（下稱系爭處分）裁處原告新
    台幣（下同）6 萬元罰鍰並令停工。原告不服，提起訴願，
    遭訴願決定駁回，遂向本院提起本件行政訴訟。
二、兩造聲明（原告未於言詞辯論及準備程序到場，聲明及陳述
    依其起訴狀記載）：
　(一)原告聲明求為判決：
    1.訴願決定及原處分均撤銷。
    2.訴訟費用由被告負擔。
　(二)被告聲明求為判決：
    1.駁回原告之訴。
    2.訴訟費用由原告負擔。
三、兩造之爭點：原告未先行擬具水土保持計畫核定，在系爭土
    地開挖整地，被告以其違反水土保持法第12條第1 項，而依
    同法第23條第2 項、第33條第2 項第1 款之規定予以科處，
    是否適法？
　(一)原告主張之理由：
    1.被告以原告未先擬具水土保持計畫途經主管機關核定，擅
      自於承租坐落花蓮縣秀林鄉○○段321 地號山坡地範圍內
      之土地上開挖整地，面積約3000平方公尺，於95年4 月6
      日派員會同相關單位人員及原告赴現場勘查，以原告違反
      水土保持法第12條、第23條第2 項等規定，於95年6 月19
      日以府農保字第09500355230 號函裁處原告新台幣6 萬元
      之罰鍰，原告不服，提起訴願，亦遭訴願駁回，乃提起本
      訴訟。
    2.緣原告因不諳法令，誤以為被告機關所稱開挖整地，做為
      工程材料及其他雜物之堆置場，即可免與水上保持法之裁
      罰，在被告機關會同現場勘查時，錯誤為上揭之意思表示
      ，按該處為山坡地，堆置工程材料不利運送，原告係為從
      事農作而為土壤改良之作業，現場所見之石頭，因不利果
      樹之種植而堆置一旁，查前揭水土保持法第12條第l 項第
      4 款，係指開發建築用地、設置公園、墳墓、遊憩用地、
      運動場地或軍事訓練場、堆積土石、處理廢棄物或其他開
      挖整地。原告所為係從事農作未牴觸上揭規定，不應裁罰
      ，政府機關認事用法應依實際狀況處理，不應以原告所為
      之錯誤意思表示而裁罰。
    3.為此，請判決如訴之聲明，以維權益。
　(二)被告主張之理由：
    1.原告未依水土保持法第12條規定先行擬具水土保持計畫送
      主管機關核定，即於花蓮縣秀林鄉○○段321 地號山坡內
      擅自開挖整地約3,000 乎方公尺，深度2.5 公尺，此行為
      已違反水土保持法第8 條第1 項第5 款：「於山坡地或森
      林區內開發建築用地，或設置公園、墳墓、遊憩用地、運
      動場地或軍事訓練場、堆積土石、處理廢棄物或其他開挖
      整地。應經調查規劃，依水土保持技術規範實施水土保持
      之處理與維護。」及同法第12條第1 項：「水土保持義務
      人於山坡地或森林區內從事下列行為，應先擬具水土保持
      計畫，送請主管機關核定，如屬依法應進行環境影響評估
      者，並應檢附環境影響評估審查結果一併送核：…4 、開
      發建築用地，…堆積土石…或其他開挖整地。」之規定。
      爰本府依同法第23條第2 項：「未依第12條至第14條規定
      之1 擬具水土保持計畫送主管機關核定而擅自開發者，除
      依第33條規定按次分別處罰外，主管機關應令其停工，得
      沒入其設施及新使用之機具，強制拆除及清除其工作物，
      所需費用，由經營人、使用人或所有人負擔，並自第一次
      處罰之日起兩年內，暫停該地之開發申請。」及第33條第
      1 項第2 款：「違反第12條至第14條規定之1 ，未先擬具
      水土保持計畫或依核定計畫實施水土保持之處理與維護者
      ，或違反第23條規未在規定期限內改正或實施仍不合水土
      保持技術規範者。處新臺幣6 萬元以上30萬元以下罰鍰。
      」之規定辨理行政處分。
    2.依95年4 月14日花蓮縣違規使用山地涉嫌違反水土保持法
      案件會勘紀錄原告所述理由: 「我承租這土地，因不利排
      水，故進行開挖填土整平作業，並於日後做為工程材料及
      其他雜物存置場。」及本府採證相關事實，復依水土保持
      法第12條第l 項: 「水土保持義務人於山坡地或森林區內
      從事下列行為，應先擬具水土保持計畫，送請主管機關核
      定，如屬依法應進行環境影響評估者，並應檢附環境影響
      評估審查結果一併送核: …4 、開發建築用地，…堆積土
      石…或其他開挖整地。」足資認定原告顯已違反水土保持
      法等相關規定，訴願決定亦維持原處分並予駁回。
    3.綜上，本件原告之訴為無理由，被告所作之處分及訴願決
      定，均無不當，請依法駁回原告之訴。
　　理  由
一、本件原告經合法通知，無正當理由未於言詞辯論期日到場，
    核無民事訴訟法第386條各款所列情形，爰依行政訴訟法第
    218條準用民事訴訟法第385條第1項前段，由被告聲請而為
    一造辯論判決。
二、按水土保持法第4 條：「公、私有土地之經營或使用，依本
    法應實施水土保持之處理與維護者，該土地之經營人、使用
    人或所有人，為本法所稱之水土保持義務人。」、同法第12
    條第1 項：「水土保持義務人於山坡地或森林區內從事下列
    行為，應先擬具水土保持計畫，送請主管機關核定，如屬依
    法應進行環境影響評估者，並應檢附環境影響評估審查結果
    一併送核：．．．四開發建築用地，．．．堆積土石．．．
    或其他開挖整地。」、同法第23條第2 項：「未依第12條至
    第14條規定之一擬具水土保持計畫送主管機關核定而擅自開
    發者，除依第33條規定按次分別處罰外，主管機關應令其停
    工，得沒入其設施及所使用之機具，強制拆除及清除其工作
    物，所需費用，由經營人、使用人或所有人負擔，並自第一
    次處罰之日起兩年內，暫停該地之開發申請。」同法第33
    條第1 項第2 款規定：「違反第12條至第14條規定之1 ，未
    先擬具水土保持計畫或依核定計畫實施水土保持之處理與維
    護者，或違反第23條規未在規定期限內改正或實施仍不合水
    土保持技術規範者。處新臺幣6 萬元以上30萬元以下罰鍰。
    」
三、查原告未先擬具水土保持計畫送請主管機關核定，擅自在所
    承租系爭土地上開挖整地，面積約3000平方公尺。經被告於
    95年4 月6 日派員會同相關單位人員及原告在系爭土地現場
    勘查屬實，乃依水土保持法第12條及第23條第2 項之規定，
    於95年6 月19日以系爭處分裁處原告6 萬元罰鍰，並令停工
    。原告不服，提起訴願，遭訴願決定駁回，遂向本院提起本
    件行政訴訟之事實，有系爭土地登記簿謄本資料、被告95年
    4 月14日會勘紀錄及照片、行政院68年11 月21 日台68經字
    第11701 號函核定，台灣省政府69年2 月6 日69府農山字第
    120166號公告，台灣省政府86年10月8日86 府農水字第
    168867號公告修正影本，系爭處分及訴願書等，各附原處分
    卷足稽。兩造主張之事實、理由及陳述，有如上述整理，雙
    方主要爭執在：原告未先行擬具水土保持計畫核定，在系爭
    土地開挖整地，被告以其違反水土保持法第12條第1 項，而
    依同法第23傑第2 項、第33條第2 項第1 款之規定予以科處
    ，是否適法？
四、經查：
  (一)系爭土地業經公告為山坡地，即依山坡地保育利用條例第3
    條及水土保持法第3 條第3 款後段所劃定之山坡地，有行政
    院68年11月21日台68經字第11701 號函核定，台灣省政府69
    年2 月6 日69府農山字第120166號公告，台灣省政府86年10
    月8 日86府農水字第168867號公告修正影本，附本院卷足稽
    。
  (二)而查，本件原告未先擬具水土保持計畫送請主管機關核定，
    即擅自在所承租系爭土地上開挖整地，面積約3000平方公尺
    之事實，除據被告於95年4 月6 日派員會同相關單位人員及
    原告本人在系爭土地現場勘查明確製有照片7 張可供查對外
    ，復經到場之原告本人肯認：「我承租這土地，因不利排水
    ，故進行開挖填土整平作業，並於日後做為工程材料及其他
    雜物存置場。」簽名在會勘紀錄附原處分卷足徵，是原告未
    先擬具水土保持計畫送核，即擅自在系爭土地上開挖整地，
    洵堪認定。
  (三)原告雖訴稱因不諳法令，誤以為被告機關所稱開挖整地，做
    為工程材料及其他雜物之堆置場，即可免與水上保持法之裁
    罰，在被告機關會同現場勘查時，錯誤為上揭之意思表示，
    按該處為山坡地，堆置工程材料不利運送，原告係為從事農
    作而為土壤改良之作業，現場所見之石頭，因不利果樹之種
    植而堆置一旁．．．，原告所為係從事農作未牴觸上揭規定
    ，不應裁罰，政府機關認事用法應依實際狀況處理，不應以
    原告所為之錯誤意思表示而裁罰等語。查原告主張上揭勘驗
    紀錄所言有錯誤意思表示，被告不應科罰等情，惟原告經合
    法通知，均不到場爭執所稱「意思表示錯誤」之情形，僅泛
    稱不諳法令，致意思表示有所錯誤等情，並無法具體證明其
    在上開勘驗紀錄簽認之事實有何錯誤而不足採信之情形，實
    未舉證以實其說，自難資為有利於原告主張事實之認定。又
    自勘驗現場所拍攝之照片7 張觀之，核屬整地舖平之情形，
    難謂與農業種植土壤改良有關，原告起訴後翻異勘驗紀錄前
    詞，改稱係供農業土壤改良等云，應屬避責之詞，亦難以憑
    信。
  (四)是故，系爭土地既屬山坡地之範圍，原告若欲從事任何開挖
    整地之行為，依法均應先擬具水土保持計畫送請主管機關核
    定後始得為之，其擅自開挖整地並堆積土石之行為，恐有致
    土石流失、影響水土保持及水源涵養功能之虞。
五、綜上，原告所訴均委無足採，從而被告以原告未先擬具水土
    保持計畫送請主管機關核定，即擅自在所承租系爭土地上開
    挖整地，面積約3000平方公尺，有違水土保持法第12條第1
    項，因係初次違規，而依同法第23條第2 項、第33條第2 項
    第1 款之規定予以裁處最低額度之罰鍰6 萬元，並令停工，
    並無違誤，訴願決定予以維持，亦無不合。原告徒執前詞，
    訴請撤銷，為無理由，應予駁回。
六、本件判決基礎已經明確，兩造其餘主張或陳述，與判決結果
    無影響，不再一一論述。
據上論結，本件原告之訴為無理由，依行政訴訟法第218條、第
98條第3項前段，民事訴訟法第385條第1項前段，判決如主文。
中　　華　　民　　國　　96　　年　 　8　　月　　2　　 日
                    第六庭審判長法　官  林  文  舟
           　　　  　　　　　　 法　官  許  瑞  助
           　　　　  　　　　　 法　官  陳  鴻  斌
上為正本係照原本作成。
如不服本判決，應於送達後20日內向本院提出上訴狀並表明上訴
理由，如於本判決宣示後送達前提起上訴者，應於判決送達後20
日內補提上訴理由書（須按他造人數附繕本）。
中　　華　　民　　國　　96　　年　 　8　　月　　6　　 日
            　　　　  　　　　　書記官  陳  清  容
